Inventaris van het archief van het Ministerie van Verkeer en Waterstaat: Stukken betreffende Grenscorrecties met Duitsland, (1943) 1947-1963
Nationaal Archief, Den Haag
- Gedeponeerde archieven
  - Het werkarchief van ir. J. van de Kerk, oud Directeur-Generaal van de Rijkswaterstaat, 1957-1963
    Nadat nog in mei 1941 een begin was gemaakt met de bouw van de tunnels werden in 1942 deze werken door de Duitse bezettingsautoriteiten stilgelegd. In diezelfde tijd werd een deel van de gemeente Velsen ontruimd. Om het lopende bestek af te werken kreeg een deel van het personeel Haarlem als standplaats aangewezen. De ontwerp- en tekenafdeling van het district werd naar Arnhem overgeplaatst.
    Kort na de bevrijding, in juni 1945, keerde hij naar IJmuiden terug, waar het herstel van de zwaar beschadigde Noordersluis het eerst nodige werk was.
    Op 16 november 1945 werd hij belast met de dienst in het arrondissement Terneuzen van de directie Zeeland, ter standplaats Terneuzen. Op 1 juli 1948 volge daar zijn benoeming tot Hoofdingenieur en op 1 mei 1951 tot Hoofdingenieur A.
    Per 1 juli 1952 werd hij Hoofd van de afdeling Betonconstructie van de Directie Bruggen ter standplaatas 's-Gravenhage. Op 1 januari 1953 werd hij bevorderd tot Hoofdingenieur van bijzondere diensten. Zijn tewerkstelling ter Directie van de Waterstaat, waar hij plaatsvervangend Hoofd werd van de afdeling A (Waterkeringen, inpolderingen en watershuidhouding), volgde op 1 juli 1954.
    Als hoofdingenieur-directeur en hoofd van diezelfde afdeling, waartoe hij op 1 juni 1956 werd benoemd, had hij veel bemoeienis met internationale vraagstukken. Hij nam deel aan het werk van de Internationale Commissie ter bescherming van de Rijn tegen verontreiniging. Tevens had hij een belangrijk aandeel in de werkzaamheden van de ambtelijke sub-commissie 'Grenswateren' bij het Nederlands-Duitse overleg van 1957 - 1960 inzake de grenscorrecties en de regelingen met betrekking tot de grensoverschrijdende wateren alsmede de totstandkoming van het met Duitsland gesloten Algemeen Verdrag. Op grond hiervan is de Permanente Grenswaterencommissie tot stand gekomen. Hetzelfde geldt met betrekking tot de onderhandelingen met België, die geleid hebben tot het tractaat van 1960 betreffende de verbetering van het kanaal van Terneuzen naar Gent.
    Op 1 november 1961 werd hij benoemd tot Directeur-Generaal van de Rijkswaterstaat. In die functie heeft hij veel aandacht gegeven aan de modernisering van de Rijkswaterstaatsdienst.
    Op 1 mei 1974 werd hij om gezondheidsredenen op eigen verzoek ontheven van zijn werkzaamheden en bevoegdheden als Directeur-Generaal van de Rijkswaterstaat, doch hij bleef tot 19 juni 1975 belast met de voortzetting van zijn taak bij de onderhandelingen met België over de verbetering van de bocht van Bath in de Westerschelde, over het Baalhoekkanaal en over de Maas. Verder was hij belast met het uitbrengen van adviezen aan de minister met betrekking tot het waterschapsbestel en de waterhuishouding en de daarop te betrekken wetgeving.
    Na de datum van zijn pensionering (1 januari 1976) bleef hij nog part-time als raadsadviseur aan het ministerie van Veerkeer en Waterstaat verbonden, welke functie hij op 31 december 1976 neerlegde.
    Zijn verdiensten werden door een aantal onderscheidingen gehonoreerd. Hij is Ridder in de Orde van de Nederlandse Leeuw (1964) en Commandeur in de Orde van Oranje-Nassau (1974). Tevens is hij Grootofficier in de Orde van Sint Olav van Noorwegen en drager van het Grote Kruis van Verdienste van de Bondsrepubliek Duitsland.
    In 1966 werd hij benoemd tot Grootofficier in de Orde van Leopold II van België, in 1970 tot Grootofficier in de Orde van de Vlag van Zuidslavië en in 1976 tot Grootofficier in de Kroonorde van België.
    De 'ondershandse stukken van de afdeling A', welke in 1962 en 1963 ontstonden, werden bij zijn werkarchief aangetroffen doch werden vervaardigd na zijn benoeming tot Directeur-Generaal van de Rijkswaterstaat op 1 november 1961.
    - Stukken van algemene aard, I.
      - Uittreksel uit de notulen van de ministerraadsvergadering van 12 maart 1959 inzake de onderhandelingen met de Bondsrepubliek Duitsland. Fotokopie., maart '59; 160; 1 stuk
      - Brief van de minister van Verkeer en Waterstaat aan de minister van Buitenlandse Zaken inzake de vertegenwoordiging van zijn ministerie in de Nederlandse delegatie bij de onderhandelingen met de Bondsrepubliek Duitsland. Authentiek afschrift., mei '59; 161; 1 stuk
      - Brief van ir. J van de Kerk aan ir. A.C.H. Toet, Hoofdingenieur-Directeur van de Provinciale Waterstaat van Overijssel, inzake zijn benoeming tot lid van de Nederlandse delegatie in de sub-commissie 'Grenswateren' bij de onderhandelingen met de Bondsrepubliek Duitsland., mei '59; 162; 1 stuk
      - Ingekomen brief en de tekst van een artikel geschreven door dr. Th.F.J.A. Dolk voor het tijdschrift "Waterschapsbelangen" over het gesloten grenswatertractaat., april '60; 163; 1 omslag
      - Gewässerkundiche Arbeitskarte, schaal 1:500.000, blad Keulen. Gedrukt., 1952; 164; 1 stuk
    - Bemoeienissen met de sub-commissie Grenswateren, II.
      - Vergelijkend overzicht van de voorlopige voorstellen van Nederland en de Bondsrepubliek Duitsland voor een overeenkomst., z.j. [1957]; 165; 1 omslag
      - Correspondentie met Ministerialrat Lechner inzake de vaststelling van een datum voor de bijeenkomst van de sub-commissie., juli '57; 166; 2 stukken
      - Correspondentie met de Gedeputeerde Staten van de oostelijke grensprovincies inzake de stand van zaken bij de onderhandelingen met de Bondsrepubliek Duitsland. Fotokopieën en afschriften., april - mei '59; 167; 1 omslag
      - Stukken betreffende de onderhandelingen., april - sept. '59; 168; 1 omslag
      - Correspondentie inzake de vervaardiging van een grenswaterenkaart door de Bondsrepubliek Duitsland., maart - april '60; 169; 4 stukken
    - Onderhandse correspondentie en stukken van de afd. A, III.
      - Stukken inzake de behandeling van het wetsontwerp behelzende de ratificatie van het Algemeen Verdrag met de Bondsrepubliek Duitsland in de Tweede Kamer der Staten-Generaal., juli - sept. '62; 170; 1 omslag
      - Stukken inzake de behandeling van het wetsontwerp behelzende de ratificatie van het Algemeen Verdrag met de Bondsrepubliek Duitsland in de Eerste Kamer der Staten-Generaal., april '63; 171; 1 omslag
  - Het archief van ir. J.A. Ringers (1885-1965), minister van Openbare Werken en Wederopbouw, 1945-1948
    Het archief betreft de betrokkenheid van Dr. ir. J.A. Ringers, minister van Openbare Werken en Wederopbouw, bij voorstellen en onderhandelingen over mogelijke annexatie van Duits grondgebied in de periode 1945-1947. Nadat Ringers – op zijn verzoek – half november 1946 eervol ontslag had gekregen, bleef hij actief als regeringsadviseur op dit terrein. In juli 1948 nam hij de uitnodiging van de minister van Buitenlandse Zaken aan om op te treden als leider van de Nederlandse delegatie bij de internationale onderhandelingen over grenscorrecties te Parijs. Het archief bevat geen stukken over laatstgenoemde werkzaamheden.
    Archiefstukken over de voorgaande carrière van Ringers en over zijn privéleven zijn te vinden in de collectie J.A. Ringers en C. Ringers-Mann (toegang 2.21.415).
    De stukken werden aangetroffen in het archief van de Ministerraad. Ze behoren tot het Kabinetsarchief van het ministerie van Openbare Werken en Wederopbouw. Bij dit ministerie werden archiefbescheiden over de plannen voor grenscorrecties apart bewaard, zodat verschillende series en collecties zijn ontstaan.
    - Stukken betreffende plannen en onderhandelingen over grenscorrecties met Duitsland, met inhoudsopgave en kaarten, 1945-1946; 206-212; 1 omslag, 6 pakken
      - Summiere inhoudsopgave van de bundels. Getypt. z.j., 206; 1 omslag
      - Bij de minister van Openbare Werken en Wederopbouw ingekomen brieven, vergaderverslagen en rapporten over het annexatievraagstuk. 5 december 1945-11 november 1946, 207; 1 pak
      - Eindrapport van de Staatscommissie tot bestudering van het annexatievraagstuk, met bijlagen. 7 mei 1946, 208; 1 pak
      - Bij de Interdepartementale Commissie inzake de Regeling met Duitsland ingekomen stukken over de voorbereiding van internationale onderhandelingen betreffende grenscorrecties met Duitsland. 25 november-31 december 1946, 209; 1 pak
        De Commissie stond onder voorzitterschap van Dr. H.M. Hirschfeld.
      - Bij de adviseur van de Nederlandse regering Ir. J.A. Ringers ingekomen stukken over voorgestelde grenswijzigingen met Duitsland. 3 januari-1 maart 1947, 210; 1 pak
        Met vijf prentbriefkaarten van het eiland Borkum.
      - Gestencild rapport van de Nederlands-Britse inspectietocht van de Nederlands-Duitse grens 22 april-16 mei 1947 met een voorwoord van de waarnemend voorzitter van de Nederlandse delegatie, J.A. Ringers. 1947, 211; 1 deel (in 2-voud)
      - Serie van 53 genummerde kaarten behorende bij de diverse voorstellen tot correctie van de Nederlands-Duitse grens. 1945-1948, 212; 1 pak
        Inventarisnummers 207 t/m 211 bevatten ook kaartmateriaal.
- Documentatie
  - Annexatie, I.
    - Artikelen in Nederlandse bladen, 1.
      - Artikelen in diverse couranten naar aanleiding van de grenscorrecties in april 1949., jan. - april '49; 172; 1 omslag
    - Nederlandse publicaties, 2.
      - "Annexatie? Dat nooit!!", pamflet van de hand van dr. J. Oortwijn Botjes., z.j.; 173; 1 stuk
      - "Nadere beschouwingen over het annexatievraagstuk.", brochure van de hand van J.P.D. van Banning., z.j.; 174; 1 katern
      - "Het vraagstuk der Annexatie", brochure van de hand van dr. A. Kessen, uitgegeven door het Comité van uitvoering van de Nationale Actie voor Schadevergoeding door Annexatie van Duitsche-Gebieden., z.j.; 175; 1 katern
      - "Nederland's na-oorlogse gedaante.", brochure van de hand van 'Marnix'. 2e Herziene druk en uitgegeven door het Genootschap 'Neerland's Toekomst., z.j.; 176; 1 katern
      - "Een volk dat leeft, bouwt aan zijn toekomst.", brochure van de hand van 'Felix'. Uitgegeven door het Genootschap 'Neerland's Toekomst'., z.j.; 177; 1 katern
      - "De taalkundig-culturele kant van het annexatievraaagstuk.", dr. G.G. Kloeke. Uitgave van het Genootschap 'Neerdand's Toekomst'., 1945; 178; 1 katern
      - "Een ernstige beslissing.", publicatie van de hand van drs. G.H.L. Zeegers. Uitgegeven onder auspicien van Nederlandsche Comité voor Gebiedsuitbreiding., 1945; 179; 1 deel
      - "Schadevergoeding door annexatie.", brochure van de hand van E. Veen., 1945; 180; 1 katern
      - "De wedergeboorte van Europa." Publicatie van de hand van 'Hades'., 1945; 181; 1 deel
      - "Annexation of German territory incumbent upon Holland.", brochure van de hand van dr. L.C.E. van Galen., z.j. [1945]; 182; 1 katern
      - "Wezen en aard der Duitse grensgebieden." Uitgave van de Stichting voor Volksontwikkeling I.V.I.O., aug. '45; 183; 1 katern
      - Rapport inzake gebiedsuitbreiding, samengesteld door de annexatie-commissie van de Stichting voor de Landbouw., dec. '45; 184; 1 deel
      - "Delfstoffen in het Nederlandsch-Duitsche grensgebied." Samengesteld door prof. Dr. W.J. Jongmans en dr. H.G.Sax., 1945; 185; 1 katern
      - "Rapport inzake de meest gewenschte correcties van de Nederlandsch-Duitsche grens langs de Provincie Limburg" uitgebracht door de commissie onder voorzitterschap van ir. C.J. Witteveen., febr., nov. '46; 186; 2 delen
      - Rapport inzake de financieële en economische gevolgen van grenscorrecties. Samengesteld door een Interdepartementale Commissie. Gestencild., aug. '46; 187; 1 katern
        Was niet voor publicatie bestemd.
      - Tijdschrift van het Koninklijk Nederlandsch Aardrijkskundig Genootschap, tweede reeks, deel LXIV no. 2, waarin een artikel van de hand van mr. J.P.D. van Banning, soc. aardr. drs., getiteld "De grenscorrecties"., maart '47.; 188; 1 deel
      - "A new borderline Netherlands-Germany.", brochure van ir. C.J. Witteveen en ir. A.G. Maris., 1948; 189; 1 katern
      - "1948-1998. Grenswijziging Nederland-Duitsland.", brochure van ir. A.G. Maris en ir. C.J. Witteveen., 190; 1 katern
    - Buitenlandse publicaties., 3.
      - "Die niederländische Ansprüche auf die Emsmündung", Abhandlung der Forschungsstelle für Völkerrecht und ausländisches Recht der Universität Hamburg, band 4 door Hermann Aubie en Eberhard Menzel., z.j.; 191; 1 deel
      - "The Ruhr. A study of its possibilities in and after 1946.", brochure van J.H.O. Bunge. Gestencild., febr. '46; 192; 1 katern
      - Memoranda van de Belgische regering inzake de grenscorrecties tussen België en Duitsland. Gestencild. Met kaartbijlagen., nov. '46, z.j.; 193; 1 omslag
      - Rapporten en addenda in de Engelse en Franse taal van de Demarcatie Commissie inzake de grenscorrecties tussen België en Duitsland. Gehectografeerd. Met kaartbijlagen., sept. '49; 194; 1 omslag
      - Rapporten in de Engelse en Franse taal van de Demarcatie Commissie inzake de grenscorrecties tussen Saarland en Duitsland., sept. '49; 195; 1 omslag
      - "Was wollen die Niederlände?", artikel uit de 'Ostfriesen Zeitung' van 10 december 1957. Fotokopie., dec. '57; 196; 1 stuk
  - Waterhuishouding en waterrecht, II.
    - "Statement of principles" betreffende het gebruik van internationale rivieren, unaniem aanvaard door de 47e Conference of the International Law Association. Afschrift., z.j. [1957]; 197; 1 stuk
    - Enige bepalingen uit het Duitse Burgelijk Wetboek, die van belang zijn voor het Duitse waterrecht. Fotokopie., z.j.; 198; 1 stuk
    - "Entwurf eines Gesetzes zur Reinhaltung der Bundeswasserstrassen." Fotokopie., z.j.; 199; 1 omslag
    - "Völkerverbindende Wasserwirtschaft", artikel van de hand van dipl. Ing. G. Beurle in het tijdschrift 'Oesterreichische Wasserwirtschaft'. Fotokopie., juli '53; 200; 1 omslag
    - "Die Wasserwirtschaft in internationaler Sicht", artikel van de hand van dr. W. Ringleb in het tijdschrift 'Der Volkswirt, Wirtschafs und Finanzzeitung'. Fotokopie., mei '55; 201; 1 omslag
    - "Internationale Wasserwirtschaft und Internationales Recht", artikel van de hand van E. Hartig in het tijdschrift 'Oesterreichische Wasserwirtschaft'. Fotokopie., aug. - sept. '55; 202; 1 omslag
    - "Bulletin des Presse - und Informationsamtes der Bundesregierung." Gedrukt., febr. '57; 203; 1 stuk
    - "Zur Lage der deutschen Wasserwirtschaft", lezing gehouden door prof. dr. Ing. S. Balke. Gedrukt., nov. '58; 204; 1 stuk
    - Verslag van een kolloquium over de vraagstukken van het waterrecht en de waterhuishouding door het instituut voor het recht en waterhuishouding van de universiteit van Bonn. Gestencild., juni '59; 205; 1 stuk